臺灣高等法院臺中分院民事判決　九十一年度勞上易字第二號
　　　上　訴　人　　豐原運送股份有限公司
　　　法定代理人　　甲○○
　　　被上訴人　　　乙○○
　　　複　代理人　　丙○○
右當事人間給付退休金事件，上訴人對於中華民國九十年十二月十四日臺灣臺中地方
法院八十九年勞訴字第二九號第一審判決提起上訴，本院判決如左：
      主      文
上訴駁回。
第二審訴訟費用由上訴人負擔。
      事實及理由
一、被上訴人主張：其自民國（以下同）六十二年三月二日至台中縣東勢鎮○○街一
    八三號上訴人所屬東勢分公司任職，於八十九年八月三十日向上訴人預告自請退
    休，並請求給付退休金新台幣（以下同）九十七萬七千五百元，惟為上訴人所拒
    等情，爰依勞動基準法之規定，求為命：上訴人應給付被上訴人九十七萬七千五
    百元及自九十年五月二十八日起加計法定遲延利息之判決。
二、上訴人則以：上訴人所屬東勢分公司於七十九年間因東勢線鐵路停駛後，即結束
    營業，並於八十二年八月十六日正式辦理停業登記，至今尚未復業，被上訴人自
    七十九年即非上訴人之員工，而係和祥托運行與青果托運行聯營機構之員工，自
    不得請求退休金等語，資為抗辯。
三、被上訴人主張其自六十二年三月二日至台中縣東勢鎮○○街一八三號上訴人東勢
    分公司任職，為上訴人所不爭執，自堪信為真實。惟被上訴人主張其至八十九年
    八月三十日向上訴人預告自請退休時仍為上訴人員工，則為上訴人所否認，辯稱
    被上訴人自七十九年起即非上訴人之員工等語。是被上訴人在上訴人任職期間為
    何？即需究明，玆分述如后：
  (一)被上訴人自六十八年起至其八十九年八月三十日申請退休止，均在台中縣東勢鎮
    ○○街一八三號工作，上訴人設在第一商業銀行豐原分行第000000000
    00帳號帳戶甲存支票之存摺由陳素卿保管，印鑑章由被上訴人保管並簽發支付
    費用，被上訴人負責承辦之青果托運業務所得，均由各客戶直接匯入上訴人上開
　　帳戶內等情，業據證人陳素卿，及上訴人原法定代理人林福海證述在卷（見原審
　　卷一二二頁、本院卷六四頁），並有第一商業銀行支票存款對帳單四十張、勞工
　　保險給付通知及勞工保險給付申請書在卷可憑（見原審卷七十六至一一五頁）。
    而台中縣東勢鎮○○街一八三號被上訴人工作地地點仍懸掛上訴人所屬東勢分公
　　司之招牌，有照片二幀可證（見原審卷一一八），上訴人仍在上開地點營業甚明
　　。至台中縣稅捐稽徵處東勢分處稅東一字第八九０一四九二四號函載明上訴人所
　　屬東勢分公司停業乙節，亦僅係上訴人所屬東勢分公司停業而已，尚難認上訴人
　　已無營業，被上訴人非其員工。
  (二)依卷附之六十八年度至八十四年度薪資所得扣繳暨免扣繳憑單所載，六十八年度
    至八十年度之扣繳單位及扣繳義務人，為上訴人所屬東勢分公司及負責人林福海
    ，八十一年度至八十四年度之扣繳單位及扣繳義務人為上訴人及負責人甲○○（
    見原審卷十一至二十七頁），六十八年至八十四年既仍由上訴人為被上訴人薪資
    扣繳單位，又上訴人所營事業為：「一貨物運輸及裝卸業務。二倉庫業務。三貨
    運勞務承攬。四旅社業。五前四項有關之業務及有關企業之投資。」，有上訴人
　　公司執照在卷可稽（見本院卷七七頁），是上訴人所承辦之業務尚非如上訴人所
　　述僅限於鐵路運輸而已，上訴人所屬東勢分公司停業後，應仍可在原工作地點從
　　事其上開營業項目，則上訴人辯稱被上訴人自七十九年即非其員工，而係青果托
　　運行及和祥托運行之員工，即不足取。
  (三)依兩造所不爭執之勞工保險被保險人投保資料表，自六十二年三月二日起至八十
    九年九月十四日被上訴人退保止，其投保單位均為上訴人（見原審卷十頁），且
    被上訴人於七十九年九月一日之投保薪資為一萬零二百元，自八十年九月一日起
    至八十六年十一月一日之各年投保薪資，各為一萬一千四百元、一萬二千六百元
    、一萬三千八百元、一萬四千四百元、一萬五千元、一萬五千六百元、一萬六千
    五百元，其投保薪資屢有變動，如上訴人所辯被上訴人係以裁資遣員工續保模式
    繼續寄保屬實，則依勞工保險條例第九條之一規定，其投保薪資固定於上訴人所
    指裁減資遣當時之投保薪資（即七十九年度之一萬零二百元），豈有每年均有變
    動之理，是上訴人上開所辯，亦無足取。又被上訴人依法向勞工保險局申請老年
    給付，勞工保險局核發老年給付，有勞工保險退保申報表、勞工保險給付申請書
    、勞工保險局九十保給字第六○五一一二號函在卷可證（見原審卷二九至三十頁
    、一一七、一八一至一八二頁），亦以被上訴人自六十二年三月二日起至八十九
　　年九月十四日止，上訴人為其投保單位，核發老年給付。
  (四)按勞動基準法第十一條第一款規定「非有左列情事之一者，雇主不得預告勞工終
    止勞動契約：一、歇業或轉讓時‧‧‧」同法第十六條第一項第三款規定「雇主
    依十一條或第十三條但書規定終止勞動契約者，其預告期間依左列各款之規定：
    ‧‧‧三、繼續工作三年以上，於三十日前預告之」同法第十七條規定「雇主依
    前條規定終止勞動契約者，應依左列規定發給勞工資遣費：一、在同一雇主之事
    業單位繼續工作，每滿一年發給相當於一個月平均工資之資遣費。二、依前款計
    算之剩餘月數，或工作未滿一年者，以比例計給之。未滿一個月者以一個月計‧
    ‧‧」本件被上訴人係從事運輸業務，有該公司之公司執照在卷可稽，係適用勞
    動基準法之事業單位，其終止勞動契約自應依勞動基準法之規定，定三十日之預
    告期間並發給勞工資遣費而為之，惟上訴人七十九年間並未定相當之預告期間通
    知被上訴人終止勞動契約，亦未給付資遣費予被上訴人之事實，為兩造所不爭執
    ，且據上訴人法定代理人林福海證述明確在卷（見本院卷六三至六四頁），自難
    認兩造間之勞動契約已合法終止。
  (五)依前所述，被上訴人為上訴人工作之工作地點均為同一地點，工作地點仍懸掛上
    訴人所屬東勢分公司招牌，且上訴人將其印鑑章交由被上訴人保管使用，其勞保
    之投保單位均為上訴人，被上訴人之六十八年度至八十四年度薪資所得扣繳暨免
    扣繳憑單之扣繳單位均為上訴人，再證諸證人陳菊瑛到庭證稱：被上訴人為上訴
    人公司之員工等語（見原審卷一五九、一六０頁）。足認被上訴人主張自六十二
    年三月二日至上訴人公司任職，至八十九年八月三十日向上訴人預告自請退休止
    ，仍為上訴人員工等情為實在。
四、雖證人陳素卿雖到庭證稱：「我原是青果托運行的會計，在八十一年或八十二年
    時，青果托運行與和祥托運行合夥時，我才轉到合夥公司擔任會計，被上訴人是
    領青果托運行與和祥托運行的薪水，我以這兩個單位名義發薪水。至於，被上訴
    人跟豐原運送股份有限公司的關係我不清楚」，而證人即青果托運行經理陳阿全
    復證稱：「薪水是以和祥托運行及青果托運行的資金發給，是由我名義所開立之
    支票領出來後再發給所有員工，管理是我在管理。」等語。惟查，上訴人從未終
    止與被上訴人間之勞動契約，且依前述事證，被上訴人確係上訴人員工，尚難僅
    憑係由和祥托運行及青果托運行之聯營機構發給薪資及受上開聯營機構經理管理
    ，即認被上訴人非上訴人之員工。況依證人陳素卿所言，可證其本身對於到職前
    之兩造關係並不知悉，且因兩家托運行因為本身所屬員工均屬臨時性，故而未對
    員工辦理勞健保，更難據此認定被上訴人與兩家托運行有何僱傭關係；又上訴人
    所提出之上開表格，其年度分別為八十七年度至九十年度之薪津及全勤獎金，並
    不包括七十九年以後至八十六年部分之薪津及全勤獎金，對於其間之情形，上訴
    人復未能具體舉證以實其說，實難就所辯七十九年以後被上訴人即非其員工乙節
    ，已為合理之說明。更何況證人陳素卿亦證稱：上開表格中關於和祥托運行之文
    字記載，係二個月前（約於被上訴人起訴前後），和祥托運行之老闆要我寫上去
    等語，足見被上訴人簽收時，並無和祥托運行之字眼，被上訴人並未認其係和祥
    托運行之員工。又上訴人雖提出中央健康保險局中區分局健保中承一字第九００
    ０五二九五號函載「貴單位（指和祥托運行）迄未成立投保單位，負責人林福海
    先生自八十四年三月迄今在豐原彩色沖印有限公司加保，請於文到十日內填具所
    附表單並檢附相關證明文件送本局辦理成立投保單位並替所屬員工辦理加保，另
    請檢附林君在該公司任職及最近三個月之受薪證明，俾憑查核」（見原審卷一七
    一頁），惟該函係本件八十九年十一月七日訴訟繫屬後之九十年三月二十三日函
    知和祥托運行，並不能證明上訴人所主張被上訴人自七十九年起為和祥托運行員
    工乙節屬實。況我國企業組織絕大數為中小企業，且家族企業比比皆是，家族企
    業間勞工之調動，亦屬頻繁，而一般社會大眾從事工作之主要目的之一，不外乎
    係按月支領薪資以供自己及家人基本生活所需，至於公司經營手法、投資狀況、
    人員調派及實際盈虧等，如非高層主管階級或公司股東，並無從得知，亦無法為
    完整之認識，而勞工於企業外之調動，非僅涉及可能之資遣費、薪資等工作條件
    之變動，尚涉及勞工退休年資之計算等，影響勞工之權益甚大，是企業主對於勞
    工之上開調動，自應謹守勞動基準法及相關民法之規定，而採取限縮之解釋，始
    得就企業經營者之利益與勞工之權益間取得一合理之平衡。本件上訴人公司於六
    十八年間即成立，於六十八年至八十年度之負責人為林福海，嗣林福海於七十六
    年間成立和祥托運行，並於八十一年間將上訴人公司之負責人變更為其子甲○○
    ，有各類所得暨免扣繳憑單可證，且為上訴人所不爭執。而被上訴人僅一分公司
    雇員，其工作場所及內容未曾變動，扣繳憑單上之雇主亦為原公司，復一如往常
    按月領薪，縱以被上訴人曾以和祥托運行會計職務之名義出庭作證，且和祥托運
    行試算表亦由被上訴人親製，及被上訴人係向青果托運行與和祥托運行之經理陳
    阿全請假等語抗辯，亦僅係被上訴人所言其為上訴人員工，有幫和祥託運行及青
    果托運行工作而已（見本院卷六四至六五頁），尚難以此認被上訴人非上訴人之
    員工。又前述事證，已明確證明被上訴人為上訴人之員工，證人林福海、陳阿全
    證稱被上訴人為青果托運行與和祥托運行之員工，即與事實不符，不可採信。
五、上訴人辯稱：被上訴人迄今仍主張在上訴人公司任職，顯未退休離職，自無請求
    退休金之權利等語。惟按勞工自請退休與雇主強制勞工退休，均具有終止勞動契
    約之效力，故可視為契約終止權之一，終止權則屬形成權，形成權於權利人合法
    行使時，即發生形成之效力。本件被上訴人於八十九年八月三十日向上訴人申請
    自請退休並給付退休金，有被上訴人提出之自請退休並給付退休金申請書及台中
    縣勞資關係協會處理勞資爭議協調會會議紀錄各一紙在卷可憑（見原審卷二八及
    三二頁），上訴人已收受被上訴人自請退休申請書，有上訴人覆函在卷可證（見
    原審卷三一頁），則被上訴人於八十九年八月三十日即生自請退休之終止契約之
    效力。至於被上訴人現今是否仍在上訴人工作，此乃終止契約後之另一法律關係
    ，與本件無涉，自不予論述。是上訴人前開所辯，亦不足採。
六、承前所述，被上訴人於八十九年八月三十日已生自請退休之效力。則被上訴人主
    張自六十二年三月二日至八十九年八月三十日（即被上訴人申請自請退休日）止
    受僱於被上訴人，期間共達二十七年五月三十日，應可採信。依勞動基準法第五
    十三條第二款規定「勞工作二十五年以上者，得自請退休」，被上訴人自得向上
    訴人自請退休，並依法向上訴人請求給付退休金。按勞工退休金之給與標準應按
    其工作年資，每滿一年給與兩個基數。但超過十五年之工作年資，每滿一年給與
    一個基數，最高總數以四十五個基數為限，未滿半年者以半年計；滿半年者以一
    年計。前項第一款退休金基數之標準，係指核准退休時一個月平均工資，勞動基
    準法第五十五條第一項第一款及第二項分別定有明文。又所謂之平均工資係指計
    算事由發生之當日前六個月內所得工資總額除以該期間之總日數所得之金額，工
    作未滿六個月者，謂工作期間所得工資總額除以工作期間之總日數所得之金額，
    勞動基準法第二條第四款亦有明文，再按勞工工作年資自受僱之日起算，適用本
    法前之工作年資，其資遣費及退休金給與標準，依其當時應適用之法令規定計算
    ；當時無法令可資適用者，依各該事業單位自訂之規定或勞雇雙方之協商計算之
    。適用本法後之工作年資，其資遣費及退休金給與標準，依第十七條及第五十五
    條規定計算。勞動基準法第八十四條之二定有明文，查勞動基準法於七十三年七
    月三十日公佈施行，於同年八月一日生效，兩造間就退休金之計算自應以被上訴
    人受僱於上訴人時起算，再以勞動基準法施行前後分別依其情形而為計算，分述
    計算如後：
  (一)勞動基準法施行前之部分：
    被上訴人主張本件於勞動基準法生效前，有台灣省工廠工人退休規則之適用，上
    訴人則抗辯上訴人並非從事製造、加工、修理、解體等作業場所或事業場所，被
    上訴人縱使受僱於從事工作而獲得工資之人，亦非工廠法施行細則所稱之工人，
    故無台灣省工廠工人退休規則之適用餘地，惟查，本件經向台中縣商業總會函查
    結果認為：工作年資之計算，依據台灣省工廠工人退休規則第八條為標準，退休
    金之給付，依據台灣省工廠工人退休規則第九條、第十條為計算標準，此有台中
    縣商業會九十年九月二十六日中縣商業字第二一七號函附卷足參，而上訴人又隸
    屬於該商業會，是本件關於上訴人之員工退休金給付，於勞動基準法施行前，應
    有台灣省工廠工人退休規則第八條至第十條規定之適用。則以被上訴人自六十二
    年三月二日起至七十三年七月三十一日止，於勞動基準法施行前之工作年資，共
    十一年四個月又三十日，依臺灣省工廠工人退休規則第九條第一款規定，工資年
    資滿十五年者，應由工廠給與三十基數，其賸餘年資滿半年者以一年計算，未滿
    半年者不計，合計最高以三十五個基數為限計算，被上訴人在勞動基準法施行前
    之工作年資應為十一年，參照十五年應給三十基數，平均每年應為二個基數，核
    算被上訴人之年資應為二十二個基數，賸餘四個月又三十日部分，與後段年資持
    續進行中，應予併入後段之年資合併計算，尚難率予認為因未滿半年而不予計算
    ，次查，被上訴人退休前三個月及六個月之薪資均為二萬三千元，此有薪資明細
    表一紙在卷可證（見原審卷一二七至一二八頁），上訴人對此亦不為爭執，堪信
　　為真，是被上訴人退休前三個月之平均工資為二萬三千元，依據同規則第十條規
　　定，計算退休金為五十萬六千元。
  (二)勞動基準法施行後之部分：
    於勞動基準法施行後之工作年資，合併先前未計算之工作年資即七十三年三月二
    日起至同年七月三十一日部分，其依照勞動基準法第五十五條第一項第一款之規
    定，每滿一年給與兩個基數，但超過十五年之工作年資，每滿一年給與一個年資
    ，最高總數以四十五個基數為限，未滿半年者以半年計算，滿半年以一年計算，
    則七十三年三月二日至七十七年三月一日共四年部分，仍屬於未滿十五年之年資
    部分，每年仍應以二個基數計算，故計為八個基數，然七十七年三月二日起至八
    十九年八月三十日止，共十二年五個月三十天，依上開標準計算，應為十二點五
　　個基數，共計二十點五個基數，依前所述，被上訴人退休前六個月之薪資為二萬
　　三千元，依據勞動基準法第五十五條第二項之規定，計算退休金為四十七萬一千
　　五百元。
  (三)以上合計被上訴人得請求之退休金為九十七萬七千五百元。
七、綜上所述，被上訴人請求上訴人給付退休金九十七萬七千五百元，及自九十年五
    月二十八日起算之法定遲延利息（起訴狀繕本送達上訴人翌日為八十九年十一月
    十六日，上訴人僅請求自九十年五月二十八日起之法定遲延利息，自應以其請求
    為據），為有理由，應予准許。原審據此為被上訴人勝訴之判決，核無違誤，上
    訴意旨仍執前詞，指摘原判決不當，求予廢棄，為無理由，應駁回其上訴。
據上論結，本件上訴為無理由，依民事訴訟法第四百四十九條第一項、第七十八條，
判決如主文。
中　　　華　　　民　　　國　　九十一　　年　　　九　　　月　　二十五　　日
~B1民事第六庭審判長法　官　吳火川
~B2　　　　　　　　法　官　吳惠郁
~B3　　　　　　　　法　官　饒鴻鵬
右為正本係照原本作成。
不得上訴。
~B　　　　　　　　書記官　陳三軫
中　　　華　　　民　　　國　　九十一　　年　　　九　　　月　　二十六　　日
                                                                        Ｙ
